ACORDAO-COMPLETO-2418181

ACÓRDÃO 8396/2020 ATA 26/2020 - PRIMEIRA CÂMARA

VISTOS, relatados e discutidos estes autos de tomada de contas especial instaurada pela Fundação Nacional de Saúde (Funasa) em desfavor de Francisco Jeová Madeiro Cavalcante, ex-Prefeito de Monsenhor Tabosa/CE (gestão 2005-2008) , e de Francisco Jeová Sousa Cavalcante, atual Prefeito (gestões 2013-2016 e 2017-2020) , em razão da impugnação parcial das despesas do Convênio EP 636/2006 (Siafi 571491) ,
ACORDAM os Ministros do Tribunal de Contas da União, reunidos em sessão da Primeira Câmara, ante as razões expostas pelo Relator, em:
9.1. considerar Francisco Jeová Madeiro Cavalcante revel, para todos os efeitos, dando-se prosseguimento ao processo, nos termos do art. 12, § 3º, da Lei 8.443/1992;
9.2. com fundamento nos arts. 1º, inciso I, 16, inciso III, alínea "c", e 19, da Lei 8.443/1992, julgar irregulares as contas de Jeová Madeiro Cavalcante, condenando-o ao pagamento do débito discriminado a seguir, atualizado monetariamente e acrescido dos juros de mora devidos, calculado desde a data de ocorrência indicada até sua efetiva quitação, na forma da legislação vigente, fixando o prazo de 15 (quinze) dias, a contar do recebimento da notificação, para que seja comprovado, perante este Tribunal, o recolhimento da quantia aos cofres da Fundação Nacional de Saúde, nos termos do art. 23, inciso III, alínea "a", da referida Lei, c/c o art. 214, inciso III, alínea "a", do Regimento Interno do TCU:
	Valor original
	Data da ocorrência

	8.304,00
	16/2/2007

	60.000,00
	5/4/2007

9.3. com fundamento no art. 26 da Lei 8.443/1992, autorizar, se requerido, o pagamento da importância devida em até 36 (trinta e seis) parcelas mensais e consecutivas, fixando o prazo de 15 (quinze) dias, a contar do recebimento da notificação, para que seja comprovado, perante este Tribunal, o recolhimento da primeira parcela, e de 30 (trinta) dias, a contar da parcela anterior, para que seja comprovado o recolhimento das demais parcelas, devendo incidir sobre cada valor mensal os devidos acréscimos legais, na forma prevista na legislação vigente, além de alertar que a falta de comprovação do recolhimento de qualquer parcela importará no vencimento antecipado do saldo devedor, nos termos do art. 217 do Regimento Interno do TCU;
9.4. com fundamento no art. 28 da Lei 8.443/1992, autorizar, desde logo, a cobrança judicial das dívidas, caso não atendida a notificação;
9.5. com fundamento no art. 16, § 3º, da Lei 8.443/1992, c/c art. 209, § 7º, do Regimento Interno do TCU, remeter cópia deste acórdão à Procuradoria da República no Ceará, para adoção das medidas que entender cabíveis;
9.6. dar ciência deste acórdão à Funasa e ao responsável.

Tomada de contas especial instaurada pela Fundação Nacional de Saúde em razão da inexecução parcial de Convênio que tinha por objeto a execução de melhorias sanitárias domiciliares no município de Monsenhor Tabosa/CE.

Primeira Câmara

Município de Monsenhor Tabosa - CE.

3. Responsáveis: Francisco Jeová Madeiro Cavalcante (XXX.886.473-XX); Francisco Jeová Sousa Cavalcante (XXX.977.603-XX); Karatius Construções Serviços e Transportes Ltda (04.624.085/0001-30).

13.1. Ministros presentes: Walton Alencar Rodrigues (Presidente), Benjamin Zymler e Bruno Dantas (Relator).
13.2. Ministro-Substituto convocado: Weder de Oliveira.
13.3. Ministro-Substituto presente: Augusto Sherman Cavalcanti.

ACORDAO-COMPLETO-2424510

Acórdão de Relação 8886/2020 - Primeira Câmara

Acórdão de Relação

BRUNO DANTAS

Por registrar as principais ocorrências no andamento dos autos até o momento, resumindo os fundamentos das peças acostadas, adoto como relatório, com os ajustes necessários, a instrução da secretaria responsável pela análise do processo (peça 34) , que contou com a anuência do corpo diretivo da unidade (peças 35 e 36) e do Ministério Público junto ao TCU (peça 37) :
"INTRODUÇÃO
Cuidam os autos de Tomada de Contas Especial instaurada pela Fundação Nacional de Saúde (Funasa) , em desfavor do Sr. Francisco Jeová Madeiro Cavalcante (CPF: XXX.886.473-XX) , na qualidade de ex-prefeito (gestão 2005-2008) , e do Sr. Francisco Jeová Sousa Cavalcante (CPF: XXX.977.603-XX) , na condição de atual prefeito (gestão 2013-2016 e a partir de 2017) , em razão da impugnação parcial das despesas do Convênio EP 636/2006 (Siafi 571491) , celebrado entre o município de Monsenhor Tabosa/CE e a Funasa.
HISTÓRICO
1. Conforme o plano de trabalho (peça 6, p. 7-9) , o instrumento de repasse teve por objeto a execução de melhorias sanitárias domiciliares com a construção de 82 módulos do tipo 11, cuja vigência estabelecida inicialmente foi de doze meses, que, após sucessivas prorrogações, ocorreu no período de 20/6/2006 a 30/8/2016 (peça 15, p. 63) , nos termos do ajuste pactuado (peça 12, p. 99) e aditivos a ele vinculados (peças 11, p. 4 e 40, 12, p. 31, e 14, p. 25, 38, 42, 54, 56, 67 e 91) , com prazo final para prestação de contas até 29/10/2016 (peça 15, p. 63) .
2. Para executá-lo, conforme o disposto no quadro II do ajuste (peça 12, p. 99) , foram previstos R$ 154.500,00, sendo R$ 150.000,00 a cargo da União e R$ 4.500,00 a título de contrapartida municipal. Não obstante o pactuado, os recursos federais foram liberados parcialmente, em duas parcelas, no montante de R$ 120.000,00, cujos créditos em conta bancária específica assim se configurou:
Tabela 1 - Repasses do concedente
	Ordem Bancária
	Data de emissão
	Data do crédito
	Valor (R$) 

	2007OB901865
	16/2/2007
	27/2/2007
	60.000,00

	2007OB904157
	5/4/2007
	10/4/2007
	60.000,00

	Total (R$) 
	120.000,00

	Fonte: ordens bancárias (peças 11, p. 6, e 14, p. 19) e extrato bancário (peça 6, p. 39 e 41) .

3. Durante a execução do ajuste, conforme consta dos autos, o concedente fiscalizou o objeto conveniado da seguinte forma:
a)  Relatório de Visita Técnica 05, de 7/5/2009: com percentual de execução física não informado; unidades previstas: 82; situação: 38 em construção, e as obras estavam paralisadas (peça 14, p. 48-49) ;
b)  Relatório de Visita Técnica 08, de 8/4/2010: com execução física de 34,15%; de um total de 82 unidades, tinham sido executadas 28 módulos de melhorias sanitárias domiciliares e 12 estavam em construção (peça 12, p. 25) .
4. Sob o ponto de vista financeiro da gestão dos recursos repassados, a Funasa, mediante duas análises, assim se manifestou:
a) Parecer Financeiro 397/2009, sem data (peça 11, p. 44-45) , cuja conclusão foi pela imputação de débito ao Sr. Francisco Jeová Madeiro Cavalcante (CPF: XXX.740.174-XX) , ex- prefeito municipal de Monsenhor Tabosa/CE (gestão 2005-2008) , nos seguintes valores: R$ 120.000,00 (1ª e 2ª parcelas do convênio em lide) , R$ 1.172,50 (rendimentos de aplicação financeira que deixaram de ser feitas) , R$ 4.468,81 (contrapartida não integralizada) e R$ 381,42 (não aplicação da segunda parcela no mercado financeiro) ;
b) Parecer Financeiro 303/2010, de 7/6/2010 (peça 12, p. 36-37) , cuja conclusão também foi pela imputação de débito, no total de R$ 85.042,73, ao ex-prefeito mencionado acima, composto pelas seguintes parcelas: R$ 79.020,00 (referente a 65,85% do objeto do convênio em questão não realizado) , R$ 1.172,50 (rendimentos de aplicação financeira que deixaram de ser feitas) , R$ 4.468,81 (contrapartida não integralizada) e R$ 381,42 (não aplicação da segunda parcela no mercado financeiro) .
5. Caracterizadas as irregularidades e esgotadas as medidas administrativas internas sem a obtenção do ressarcimento do débito causado aos cofres da União, o órgão instaurador, em seu Relatório de Tomada de Contas Especial (peça 12, p. 55-59) , com a indicação circunstanciada das providências adotadas pela autoridade administrativa no instrumento de repasse em questão, pugnou pela imputação de débito ao Sr. Francisco Jeová Madeiro Cavalcante, na condição de ex-Prefeito do Município de Monsenhor Tabosa/CE (gestão 2005-2008) , em razão da impugnação de 65,85% do objeto executado por força do Convênio EP 636/2006 (Siafi 571491) , no montante original de R$ 80.192,50.
6. Não obstante, tendo em vista a detecção de impropriedades e necessidade de alteração da forma de quantificação do dano constatado, houve ainda a expedição de três relatórios complementares (peças 14, p. 78-82 e 105-108, e 15, p. 54-57) . Em razão disso, uma vez adotadas as medidas saneadoras e esgotadas as medidas administrativas internas sem a obtenção do ressarcimento do débito causado aos cofres da União, o órgão instaurador expediu, ao final, o Relatório Complementar de Tomada de Contas Especial, de 4/8/2016 (peça 17, p. 3-6) , com a indicação circunstanciada das providências adotadas pela autoridade administrativa com, no entanto, alteração do entendimento em relação aos responsáveis e às irregularidades com os seguintes contornos:
a)  débito original de R$ 53.952,23, sendo R$ 52.398,31 relacionados à inexecução de 65,85% do objeto, R$ 381,42 referentes à não aplicação da segunda da parcela e R$ 1.172,50 de rendimentos utilizados de aplicação financeira; ao Sr. Francisco Jeová Madeiro Cavalcante, na qualidade de ex-prefeito (gestão 2005-2008) ; e
b)  débito original de R$ 4.468,81, referente à não disponibilização da contrapartida não utilizada, ao Sr. Francisco Jeová Sousa Cavalcante, na condição de atual prefeito (gestão 2013-2016 e a partir de 2017) .
7. Consoante demonstrado no quadro de peça 17, p. 17, os responsáveis arrolados foram devidamente notificados pela Funasa acerca das irregularidades constatadas com a ocorrência de dano ao erário, para apresentação de justificativas ou devolução dos recursos impugnados, no entanto, mantiveram-se inertes nesse sentido.
8. O Relatório de Auditoria 701/2017 (peça 17, p. 25-28) contém a devida manifestação acerca dos quesitos mencionados no art. 4º, inciso V e § 1º, da Instrução Normativa - TCU 71, de 28 de novembro de 2012, tendo concluído aquela instância de controle pela irregularidade das presentes contas com os mesmos contornos, conforme Certificado de Auditoria 701/2017 (peça 17, p. 29-30) e Parecer do Dirigente do Órgão de Controle Interno 701/2017 (peça 17, p. 31-32) .
9. Em Pronunciamento Ministerial de peça 17, p. 35, o Ministro de Estado da Saúde, na forma do art. 52, da Lei 8.443, de 16 de julho de 1992, atesta haver tomado conhecimento das conclusões do Controle Interno acerca da irregularidade das presentes contas.
10. Uma vez remetidos os autos a este Tribunal para fins de apreciação e julgamento, em sede de instrução preliminar de peça 24, após as considerações técnicas acerca da apuração dos fatos, identificação dos responsáveis e quantificação do dano para fins de ressarcimento, no entanto, propôs-se no sentido de enquadrar as irregularidades constatadas nos autos na forma descrita na proposta de encaminhamento e na matriz de responsabilização (peça 24, p. 10-20) .
11. Não obstante as razões aduzidas, em pronunciamento dissonante (peça 25) , acompanhado pelo titular da unidade técnica (peça 26) , uma vez demonstrados os fundamentos de fato e de direito suportados nas evidências contidas nos autos e nas considerações estatuídas na preliminar, concluiu-se pela inexecução parcial de 56,92% do objeto do Convênio EP 636/2006, firmado entre o município de Monsenhor Tabosa/CE e a Funasa, para a construção de módulos de melhorias sanitárias domiciliares naquela municipalidade, cujo débito original alcançou a importância de R$ 68.304,00.
12. Partindo dessa premissa, procedeu-se ao devido enquadramento do responsável, para fins de citação com os elementos que caracterizam a responsabilização na forma configurada no pronunciamento de peça 25, p. 2-3, que contou com a anuência do titular da unidade técnica (peça 26) , e transcrita na matriz transcrita no Apêndice desta instrução.
13. Sendo assim, em cumprimento ao pronunciamento de unidade, de 9/6/2018 (peça 26) , foi promovida a citação do Sr. Francisco Jeová Madeiro Cavalcante, mediante os Ofícios 661/2018 e 3193/2018-TCU/Secex-TCE, de 17/7/2018 e 26/11/2018, respectivamente (peças 29-30 e 32) , cujos recebimentos em seu destino ocorreram em 2/10/2018 e 21/1/2019, nos termos da lei, conforme evidenciado nos avisos de recebimento de peças 31 e 33.
14. Não obstante, apesar de devidamente notificado, compulsando os autos, observa-se que o Sr. Francisco Jeová Madeiro Cavalcante quedou-se silente e, desta forma, não se manifestou quanto à irregularidade a ele apontada.
15. Assim, autos foram, então, encaminhados à unidade técnica para fins de instrução e consequente apreciação no mérito pelo Tribunal, após a prévia manifestação do Parquet de Contas.
EXAME TÉCNICO
Da validade das notificações
16. Preliminarmente, cumpre tecer breves considerações sobre a forma como são realizadas as comunicações processuais no TCU. A esse respeito, destacam-se o art. 179, do Regimento Interno do TCU (Resolução 155, de 4/12/2002) e o art. 4º, inciso III, § 1º, da Resolução TCU 170, de 30 de junho de 2004, in verbis:
'Art. 179. A citação, a audiência ou a notificação, bem como a comunicação de diligência, farse-ão:
I - mediante ciência da parte, efetivada por servidor designado, por meio eletrônico, fac-símile, telegrama ou qualquer outra forma, desde que fique confirmada inequivocamente a entrega da comunicação ao destinatário;
II - mediante carta registrada, com aviso de recebimento que comprove a entrega no endereço do destinatário;
III - por edital publicado no Diário Oficial da União, quando o seu destinatário não for localizado
 (...) 
Art. 3º As comunicações serão dirigidas ao responsável, ou ao interessado, ou ao dirigente de órgão ou entidade, ou ao representante legal ou ao procurador constituído nos autos, com poderes expressos no mandato para esse fim, por meio de:
I - correio eletrônico, fac-símile ou telegrama;
II - servidor designado;
III - carta registrada, com aviso de recebimento;
IV - edital publicado no Diário Oficial da União, quando o seu destinatário não for localizado, nas hipóteses em que seja necessário o exercício de defesa.
Art. 4º. Consideram-se entregues as comunicações:
I - efetivadas conforme disposto nos incisos I e II do artigo anterior, mediante confirmação da ciência do destinatário;
II - realizadas na forma prevista no inciso III do artigo anterior, com o retorno do aviso de recebimento, entregue comprovadamente no endereço do destinatário;
III - na data de publicação do edital no Diário Oficial da União, quando realizadas na forma prevista no inciso IV do artigo anterior.
§ 1º O endereço do destinatário deverá ser previamente confirmado mediante consulta aos sistemas disponíveis ao Tribunal ou a outros meios de informação, a qual deverá ser juntada ao respectivo processo.'
 (...) 
17. Bem se vê, portanto, que a validade da citação via postal não depende de que o aviso de recebimento seja assinado pelo próprio destinatário da comunicação, o que dispensa, no caso em tela, a entrega do AR em 'mãos próprias'. A exigência da norma é no sentido de o Tribunal verificar se a correspondência foi entregue no endereço correto, residindo aqui a necessidade de certeza inequívoca. 
18. Não é outra a orientação da jurisprudência do TCU, conforme se verifica dos julgados a seguir transcritos:
'São válidas as comunicações processuais entregues, mediante carta registrada, no endereço correto do responsável, não havendo necessidade de que o recebimento seja feito por ele próprio' (Acórdão 3648/2013-TCU-Segunda Câmara, Relator Ministro JOSÉ JORGE) ;
'É prescindível a entrega pessoal das comunicações pelo TCU, razão pela qual não há necessidade de que o aviso de recebimento seja assinado pelo próprio destinatário. Entregandose a correspondência no endereço correto do destinatário, presume-se o recebimento da citação.' (Acórdão 1019/2008-TCU-Plenário, Relator Ministro BENJAMIN ZYMLER) ;
'As comunicações do TCU, inclusive as citações, deverão ser realizadas mediante Aviso de Recebimento - AR, via Empresa Brasileira de Correios e Telégrafos, bastando para sua validade que se demonstre que a correspondência foi entregue no endereço correto.' (Acórdão 1526/2007-TCU-Plenário, Relator Ministro AROLDO CEDRAZ) .
19. A validade do critério de comunicação processual do TCU foi referendada pelo Supremo Tribunal Federal, nos termos do julgamento do MS-AgR 25.816/DF, por meio do qual se afirmou a desnecessidade da ciência pessoal do interessado, entendendo-se suficiente a comprovação da entrega do 'AR' no endereço do destinatário:
'EMENTA: AGRAVO REGIMENTAL. MANDADO DE SEGURANÇA. DESNECESSIDADE DE INTIMAÇÃO PESSOAL DAS DECISÕES DO TRIBUNAL DE CONTAS DA UNIÃO. ART. 179 DO REGIMENTO INTERNO DO TCU. INTIMAÇÃO DO ATO IMPUGNADO POR CARTA REGISTRADA, INICIADO O PRAZO DO ART. 18 DA LEI nº 1.533/51 DA DATA CONSTANTE DO AVISO DE RECEBIMENTO. DECADÊNCIA RECONHECIDA. AGRAVO IMPROVIDO.
O envio de carta registrada com aviso de recebimento está expressamente enumerado entre os meios de comunicação de que dispõe o Tribunal de Contas da União para proceder às suas intimações.
O inciso II do art. 179 do Regimento Interno do TCU é claro ao exigir apenas a comprovação da entrega no endereço do destinatário, bastando o aviso de recebimento simples.'
20. No caso vertente, a citação do Sr. Francisco Jeová Madeiro Cavalcante se deu em duas oportunidades por meio do endereço proveniente de pesquisa realizada pelo TCU no Sistema CPF da Receita Federal (peça 28) , de forma bastante zelosa, conforme evidenciado nos expedientes (peças 29 e 32) , nos avisos de recebimento (peças 31 e 33) , razão pela qual se comprova devidamente a entrega dos ofícios citatórios na forma da lei e da jurisprudência.
21. Superada a análise acerca da validada da notificação do responsável, transcorrido o prazo regimental fixado e mantendo-se inerte o aludido responsável, impõe-se que seja considerado revel, dando-se prosseguimento ao processo, com fulcro no art. 12, § 3º, da Lei 8.443, de 16 de julho de 1992.
22. Nos processos do TCU, a revelia não leva à presunção de que seriam verdadeiras todas as imputações levantadas contra os responsáveis, diferentemente do que ocorre no processo civil, em que a revelia do réu opera a presunção da verdade dos fatos narrados pelo autor. Dessa forma, a avaliação da responsabilidade do agente não pode prescindir da prova existente no processo ou para ele carreada.
23. Ao não apresentar sua defesa, o Sr. Francisco Jeová Madeiro Cavalcante deixou de produzir prova da regular aplicação dos recursos sob suas responsabilidades, em afronta às normas que impõem aos gestores públicos a obrigação legal de, sempre que demandados pelos órgãos de controle, apresentar os documentos que demonstrem a correta utilização das verbas públicas, a exemplo do contido no art. 93 do Decreto-Lei 200/67: 'Quem quer que utilize dinheiros públicos terá de justificar seu bom e regular emprego na conformidade das leis, regulamentos e normas emanadas das autoridades administrativas competentes.'
24. Com efeito, em que pese constatada a construção de 28 módulos sanitários domiciliares de um total de 82 previstos no ajuste em deslinde, recai sobre o responsável a obrigação de demonstrar que os recursos federais recebidos foram integralmente utilizados na finalidade prevista, conforme pactuado entre concedente e convenente. Ao ignorá-la, o gestor deixou de comprovar a correta aplicação dos recursos a ele confiados.
25. Mesmo as alegações de defesa não sendo apresentadas, considerando o princípio da verdade real que rege esta Corte, procura-se buscar, em manifestações dos responsáveis na fase interna desta Tomada de Contas Especial, argumentos que possam ser aproveitados em favor deles. No entanto, da mesma forma, o Sr. Francisco Jeová Madeiro Cavalcante não se manifestou na fase interna, não havendo, assim, nenhum elemento que possa vir a ser analisado e posteriormente servir para afastar as irregularidades apontadas.
26. Em se tratando de processo em que a parte interessada não se manifestou acerca das irregularidades imputadas, não há elementos para que se possa efetivamente aferir e reconhecer a ocorrência de boa-fé na conduta da responsável, podendo este Tribunal, desde logo, proferir o julgamento de mérito pela irregularidade das contas, conforme nos termos dos §§ 2º e 6º do art. 202 do Regimento Interno do TCU.
27. Nesse sentido, são os Acórdão 2064/2011-TCU-Primeira Câmara, da relatoria do Ministro Ubiratan Aguiar; 6.182/2011-TCU-1ª Câmara, da relatoria do Ministro Weber de Oliveira; 4.072/2010-TCU-1ª Câmara, da relatoria do Ministro Valmir Campelo; 1.189/2009-TCU-1ª Câmara, da relatoria do Ministro Marcos Bemquerer e 731/2008-TCU-Plenário, da relatoria do Ministro Aroldo Cedraz, dentre outros. 
28. Por derradeiro, no que se refere à ocorrência da prescrição da pretensão punitiva, consoante o incidente de uniformização de jurisprudência deliberado no Acórdão 1441/2016-TCU-Plenário, da relatoria do Ministro Benjamin Zymler, aplica-se o prazo prescricional de dez anos previsto no art. 205 do Código Civil vigente, a contar da data de ocorrência do fato tido por irregular.
29. No presente caso, o último ato irregular foi praticado em 5/4/2007, adotando-se como parâmetro as datas da ocorrência do débito apurado. Já o ato que ordenou a citação dos arrolados ocorreu em 9/6/2018 (peça 26) , operando-se, no entanto, o transcurso de dez anos entre esse ato e os fatos impugnados.
30. Sendo assim, configurado o esgotamento do prazo prescricional, deve-se reconhecer no presente processo, com fundamento no art. 205 do Código Civil vigente, a prescrição da ação punitiva por parte deste Tribunal.
31. Destarte, desde logo, devem as contas do Sr. Francisco Jeová Madeiro Cavalcante ser julgadas irregulares, nos termos do art. 202, § 6º, do Regimento Interno do TCU, procedendo-se à condenação em débito, sem a imposição de multa.
CONCLUSÃO
32. Em face da análise promovida, conclui-se que os atos praticados pelo Sr. Francisco Jeová Madeiro Cavalcante configurou dano aos cofres públicos federais, no montante original de R$ 68.304,00, devido à inexecução parcial de 56,92% do objeto do Convênio EP 636/2006, firmado entre o município de Monsenhor Tabosa/CE e a Funasa, para a construção de 82 módulos de melhorias sanitárias domiciliares naquela municipalidade.
33. Configurada a revelia frente à citação deste Tribunal e inexistindo comprovação da boa e regular aplicação dos recursos transferidos, é medida que se impõe dar seguimento ao processo proferindo o julgamento com os elementos até aqui presentes.
34. No tocante à aferição quanto à ocorrência de boa-fé na conduta dos responsáveis, conforme determina o § 2º do art. 202 do Regimento Interno deste Tribunal, em se tratando de processo em que partes interessadas não se manifestaram acerca das irregularidades imputadas, não há elementos para que se possa efetivamente reconhecê-la, podendo esta Corte de Contas, desde logo, proferir julgamento de mérito pela irregularidade das contas, nos termos do § 6º de mesma norma regimental.
35. Tal interpretação decorre da compreensão de que, relativamente à fiscalização dos gastos públicos, privilegia-se como princípio básico a inversão do ônus da prova, pois cabe ao gestor comprovar a boa aplicação dos dinheiros e valores públicos sob sua responsabilidade.
36. Destarte, desde logo, devem as contas do Sr. Francisco Jeová Madeiro Cavalcante ser julgadas irregulares, nos termos do art. 202, § 6º, do Regimento Interno do TCU, procedendo-se à condenação em débito, com, no entanto, o reconhecimento de ofício da prescrição da ação punitiva por parte deste Tribunal, com fundamento no art. 205 do Código Civil vigente e consoante o incidente de uniformização de jurisprudência deliberado no Acórdão 1441/2016-TCU-Plenário, da relatoria do Ministro Benjamin Zymler.
PROPOSTA DE ENCAMINHAMENTO
37. Diante do exposto, submetem-se os autos à consideração superior, propondo ao Tribunal:
a)  considerar revel o Sr. Francisco Jeová Madeiro Cavalcante (CPF: XXX.886.473-XX) , com fundamento no § 3º, art. 12, Lei 8.443, de 16 de julho de 1992;
b)  com fundamento nos arts. 1º, inciso I, 16, inciso III, alínea 'c' e § 2º, da Lei 8.443/1992 c/c os arts. 19 e 23, inciso III, da mesma Lei, e com arts. 1º, inciso I, 209, inciso III e § 5º, 210 e 214, inciso III, do Regimento Interno deste Tribunal, que sejam julgadas irregulares as contas do Sr. Francisco Jeová Madeiro Cavalcante (CPF: XXX.886.473-XX) , na qualidade de ex-Prefeito do Município de Monsenhor Tabosa/CE (gestão 2005-2008) ; e condená-lo ao pagamento das quantias a seguir especificadas, com a fixação do prazo de quinze dias, a contar da notificação, para comprovar, perante o Tribunal (art. 214, inciso III, alínea 'a', do Regimento Interno) , o recolhimento da dívida aos cofres da Fundação Nacional de Saúde, atualizada monetariamente e acrescida dos juros de mora, calculados a partir da data discriminada, até a data do recolhimento, na forma prevista na legislação em vigor;
	Valor original
	Data da ocorrência

	8.304,00
	16/2/2007

	60.000,00
	5/4/2007

Valor atualizado até 27/11/2018: R$ 131.812,96
c)  autorizar, desde logo, nos termos do art. 28, inciso II, da Lei 8.443/1992, a cobrança judicial da dívida caso não atendidas as notificações;
d)  autorizar o pagamento da dívida do Sr. Francisco Jeová Madeiro Cavalcante (CPF: XXX.886.473-XX) em até 36 parcelas mensais e consecutivas, nos termos do art. 26 da Lei 8.443/1992 c/c o art. 217 do Regimento Interno, fixando-lhe o prazo de quinze dias, a contar do recebimento da notificação, para comprovar perante o Tribunal o recolhimento da primeira parcela, e de trinta dias, a contar da parcela anterior, para comprovar o recolhimento das demais parcelas, devendo incidir sobre cada valor mensal, atualizado monetariamente, os juros de mora devidos, na forma prevista na legislação em vigor;
e)  alertar aos responsáveis que a falta de comprovação do recolhimento de qualquer parcela importará no vencimento antecipado do saldo devedor, nos termos do § 2º do art. 217 do Regimento Interno deste Tribunal;
f)  enviar cópia do acórdão que vier a ser proferido à Fundação Nacional de Saúde e ao responsável para ciência, informando que a deliberação, acompanhada do relatório e voto que a fundamentarem, estará disponível para consulta no endereço www.tcu.gov.br/acordaos, além de esclarecer que, caso requerido, o TCU poderá fornecer as correspondentes cópias, em mídia impressa, aos interessados e aos responsáveis arrolados nestes autos;
g)  encaminhar cópia da deliberação, bem como do relatório e do voto que a fundamentarem, ao Procurador-Chefe da Procuradoria da República no Estado do Ceará, nos termos do § 3º do art. 16 da Lei 8.443/1992 c/c o § 7º do art. 209 do Regimento Interno do TCU, para adoção das medidas que entender cabíveis."
	É o relatório.

não há.

Procurador Marinus Eduardo De Vries Marsico.

TOMADA DE CONTAS ESPECIAL. CONVÊNIO. FUNASA. MUNICÍPIO DE MONSENHOR TABOSA/CE. INEXECUÇÃO DE 56,92% DO OBJETO CONVENIADO. CITAÇÃO. REVELIA. IRREGULARIDADE DAS CONTAS. DÉBITO. MULTA.

TOMADA DE CONTAS ESPECIAL (TCE)

Secretaria de Controle Externo de Tomada de Contas Especial (SecexTCE).

Trata-se de tomada de contas especial (TCE) instaurada pela Fundação Nacional de Saúde (Funasa) em desfavor de Francisco Jeová Madeiro Cavalcante, ex-Prefeito de Monsenhor Tabosa/CE (gestão 2005-2008) , e de Francisco Jeová Sousa Cavalcante, atual Prefeito (gestões 2013-2016 e 2017-2020) , em razão da impugnação parcial das despesas do Convênio EP 636/2006 (Siafi 571491) , que tinha por objeto a execução de melhorias sanitárias domiciliares naquela municipalidade.
O convênio foi firmado no valor de R$ 154.500,00, sendo R$ 150.000,00 à conta do órgão concedente e R$ 4.500,00 referentes à contrapartida da entidade convenente. Os recursos federais foram liberados por meio das ordens bancárias 2007OB901865, creditada na conta específica do convênio em 27/2/2007, no valor de R$ 60.000,00, e 2007OB904157, creditada na conta específica do convênio em 10/4/2007, no valor de R$ 60.000. O total repassado, portanto, foi de R$ 120.000,00.
Na fase interna da TCE, o órgão concedente concluiu pela impugnação parcial das despesas em razão da não execução total do objeto conveniado. O Controle Interno anuiu a esse posicionamento.
No âmbito do TCU, concluiu-se (peça 6) que o ex-Prefeito recebeu e utilizou integralmente os recursos repassados por força do convênio e, nesse sentido, caberia apenas a ele a responsabilidade.
Nesse sentido, Francisco Jeová Madeiro Cavalcante foi regularmente citado. Entretanto, o prazo regimental transcorreu sem que fossem apresentadas alegações de defesa ou efetuado o recolhimento do débito. Dessa forma, deve ser considerado revel, dando-se prosseguimento ao processo, conforme estabelece o art. 12, § 3º, da Lei 8.443/1992.
Corroboro as análises empreendidas pela unidade instrutora, as quais contaram com a anuência do Ministério Público junto ao TCU, razão pela qual incorporo os fundamentos apresentados às minhas razões de decidir.
Considerando que as informações presentes nos autos não permitem constatar a regular aplicação dos recursos repassados, e que, mesmo tendo sido dada oportunidade de defesa aos responsáveis, tanto perante o órgão concedente quanto no âmbito desta Corte de Contas, eles não se desincumbiram desse ônus, não há o que aproveitar em seu favor.
Observa-se, nos autos, que o valor total prometido no convênio, no qual a Funasa contribuiria com R$ 150.000,00, seria utilizado para a construção de 82 módulos sanitários no município. Como o valor repassado foi de R$ 120.000,00, 80% do total, deve-se considerar a redução proporcional do objeto, de forma ter a construção de 65 módulos sanitários como nova meta.
Todavia, foram construídos apenas 28 desses módulos, o que caracteriza inexecução de 56,92% do valor repassado, ou R$ 68.304,00 em valores originais.
Por fim, diante da não apresentação de defesa e da ausência de indícios de que o responsável tenha agido de maneira diligente ou adotado quaisquer medidas para resguardar o erário, reputo não ser possível reconhecer sua boa-fé, o que autoriza o imediato julgamento definitivo de mérito de suas contas, nos termos do art. 202, § 6º, do Regimento Interno do TCU.
Acolhendo as conclusões dos pareceres quanto à prescrição da pretensão punitiva desta Corte, cumpre julgar irregulares as contas de Francisco Jeová Madeiro Cavalcante, imputando-lhe débito e deixando de lhe aplicar multa, com amparo nos arts. 16, III, e 19 da Lei Orgânica do TCU.
Ante o exposto, voto por que o Tribunal adote o Acórdão que ora submeto à deliberação deste Colegiado.
TCU, Sala das Sessões Ministro Luciano Brandão Alves de Souza, em 4 de agosto de 2020.
Ministro BRUNO DANTAS 
Relator